臺灣高等法院刑事判決　　　　　　　100年度侵上訴字第179號
上　訴　人　臺灣桃園地方法院檢察署檢察官
上　訴　人
即　被　告　陳○○
指定辯護人　本院公設辯護人陳德仁
上列上訴人等因被告妨害性自主案件，不服臺灣桃園地方法院
100年度侵訴字第20號，中華民國100年7月12日第一審判決（起
訴案號：臺灣桃園地方法院檢察署99年度偵字第23566號），提
起上訴，本院判決如下：
    主  文
上訴駁回。
    事  實                                                                
一、陳○○與已成年之0000-0000（下稱Ａ女）係朋友關係，於
    民國99年7月2日晚間7時許，與Ａ女及其姊姊0000-0000Ａ（
    下稱Ｂ女，Ａ女、Ｂ女二人之真實姓名年籍均詳如卷附真實
    姓名代號對照表）相約至桃園縣楊梅市○○○路與埔心交界
    處之某咖啡廳內用餐，途中Ｂ女因有事暫時離開餐廳，而Ａ
    女因心情不好即飲用海尼根啤酒2瓶，嗣Ｂ女事畢駕車返回
    餐廳，迄同日晚間10時30分許，3人用餐完畢而欲離開上開
    餐廳，Ａ女載送陳○○及Ｂ女至陳○○停車處所後，Ｂ女即
    駕駛Ａ女之汽車先行離開，Ａ女則搭乘陳○○所駕駛之車號
    L5-9 738號自用小客車離去，途中陳○○先載送Ａ女前往全
    家便利商店買海尼根啤酒，嗣前往陳○○友人位於楊梅市○
    ○路○段478號1樓之出租公寓。至上開處所後，Ａ女復飲用
    啤酒，迄同日晚間10時55分許，Ａ女適逢生理期而需使用個
    人衛生用品，便請陳○○陪同前往附近便利商店購買，待返
    回上開處所後，Ａ女因業已飲酒甚多，行走上稍有遲滯搖晃
    ，惟意識仍清楚，適其至洗手間褪去內外褲如廁後，蹲在地
    上清洗下體之際，因一時疏忽未將門關閉，陳○○因見Ａ女
    未著下半身衣褲，因此心生淫念，竟基於強制性交之犯意，
    自Ａ女身後強行將Ａ女拖出浴室拉至床上，Ａ女舉出雙手揮
    舞掙扎、並重複多次稱「不要」，惟Ａ女因飲酒甚篤無力反
    抗，陳○○仍不顧Ａ女上開抗拒之言詞及動作，脫下自己之
    內外褲，並強行壓制Ａ女雙手，以其生殖器插入Ａ女之陰道
    ，而以此強暴之方法對Ａ女強制性交得逞1次。Ａ女受辱後
    情緒失控，陳○○因不堪其擾，便駕駛上開自用小客車將Ａ
    女載送至桃園縣平鎮市台66線快速道路下方道路旁後並將其
    棄置路旁，旋即離去，嗣經Ａ女報警稱其遭人強姦及放鴿子
    ，經警循線查悉上情。
二、案經桃園縣政府警察局楊梅分局報請臺灣桃園地方法院檢察
    署檢察官偵辦起訴。
    理  由
壹、證據能力部分：
一、按「被告以外之人於審判外之言詞或書面陳述，除法律有規
    定外，不得作為證據」、「被告以外之人於檢察事務官、司
    法警察官或司法警察調查中所為之陳述，與審判中不符時，
    其先前審判外之陳述具有較可信之特別情況，且為證明犯罪
    事實存否所必要者，得為證據」、「被告以外之人於審判外
    之陳述，雖不符前4條之規定，而經當事人於審判程序同意
    作為證據，法院審酌該言詞陳述或書面陳述作成時之情況，
    認為適當者，亦得為證據。」、「當事人、代理人或辯護人
    於法院調查證據時，知有第159條第1項不得為證據之情形，
    而未於言詞辯論終結前聲明異議者，視為有前項之同意。」
    刑事訴訟法第159條第1項、第159條之2、第159條之5分別定
    有明文。
二、被告及其辯護人於本院準備程序時主張證人Ｂ女、汪安忠於
    偵訊、原審審理時之陳述有關轉述Ａ女遭性侵部分均屬傳聞
    證據，無證據能力云云。惟查：上開證人經原審依職權傳訊
    ，渠等之陳述均業經依法具結，並經檢察官、被告交互詰問
    ，且上開證人證述待證事項是本案案發之後，被害人Ａ女對
    渠等陳述被害之經過及感受，以及證人所見聞被害人Ａ女被
    害之後談及此事的神情表態，就此待證事項上開證人之陳述
    並非傳聞而係渠等親身聽聞，上開證人就此部分待證事項自
    有證據能力，辯護人上開主張，尚難採取。
三、次按，測謊鑑定係依一般人若下意識刻意隱瞞事實真相時，
    會產生微妙之心理變化，如憂慮、緊張、恐懼、不安等現象
    ，而因身體內部之心理變化，身體外部之生理狀況亦隨之變
    化，如呼吸急促、血液循環加速、心跳加快、聲音降低、大
    量流汗等異常現象。惟表現在外之心理變化，往往不易由肉
    眼觀察，乃由測謊員對受測者提問與待證事實相關之問題，
    藉由科學儀器（測謊機）記錄受測者對各個質問所產生細微
    之生理變化，加以分析受測者是否下意識刻意隱瞞事實真象
    ，並判定其供述是否真實。測謊機本身並不能直接對受測者
    之供述產生正確與否之訊號，而係測謊員依其專業之學識及
    經驗，就測謊紀錄予以客觀之分析解讀。至於測謊鑑定究竟
    有無證據能力，刑事訴訟法並無明文規定，惟實務上，送鑑
    單位依刑事訴訟法第208條第1項規定，囑託法務部調查局或
    內政部警政署刑事警察局為測謊檢查，受囑託機關就檢查結
    果，以該機關名義函覆原囑託之送鑑單位，該測謊檢查結果
    之書面報告，即係受囑託機關之鑑定報告，該機關之鑑定報
    告，形式上若符合測謊基本程式要件，包括：(1)經受測人
    同意配合，並已告知得拒絕受測，以減輕受測者不必要之壓
    力。(2)測謊員須經良好之專業訓練與相當之經驗。(3)測謊
    儀器品質良好且運作正常。(4)受測人身心及意識狀態正常
    。(5)測謊環境良好，無不當之外力干擾等要件，即賦予證
    據能力（最高法院93年度臺上字第1865號判決要旨參照）。
    另測謊鑑定，倘鑑定人具備專業之知識技能，復基於保障緘
    默權而事先獲得受測者之同意，所使用之測謊儀器及其測試
    之問題與方法又具專業可靠性時，該測謊結果，如就有利之
    供述，經鑑定人分析判斷有不實之情緒波動反應，依補強性
    法則，雖不得作為有罪判決之唯一證據，但非無證據能力，
    仍得供裁判之佐證，其證明力如何，事實審法院有自由判斷
    之職權；反之，若其有利之供述，經鑑定並無任何虛偽供述
    之情緒波動反應，又無其他合法之積極證據足以證明該部分
    之犯罪事實時，即可印證其真實性，非不得為有利於受測者
    之認定（最高法院97年度台上字第4370號判決要旨參照）。
    經查：
  (一)本件經檢察官於偵查中將被告送測謊鑑定，受囑託之鑑定機
    關法務部調查局，已將施測檢查結果以機關名義函覆，而細
    繹該鑑定書附載受測人即被告所簽立之具結書1紙，該具結
    書已載明被告係出於自由意志同意接受測謊，無強迫情事，
    且測謊人員業已告知被告刑事訴訟法所賦予之權利包括得拒
    絕受測等詞，並經被告同意簽立（見偵卷第50頁）；又上開
    測謊過程參考資料並附有施測人員之資歷表，施測人員業已
    完成美國測謊學校之電腦測謊專業訓練課程，具有美國測謊
    協會及中華民國鑑識學會之會員資格，均具備測謊專業能力
    ；又該局測謊使用之儀器係美國拉法葉（Lafayette）儀器
    公司製造，型號為Lx－4000，測前均檢查記錄功能，無故障
    因素方進行測試；測謊環境具影音監視功能、空調、隔音，
    無外界刊擾因素，且採用「熟悉測試法」「區域比對法」進
    行測試，先以數字測試建立受測者生理基礎反應模式，檢查
    受測者當時生理是否合於測試，再以問卷問題發問，取得至
    少二次獨立有效圖譜，判圖不得以圖譜以外卷證資料作為研
    判依據等詞，此亦有法務部調查局測謊報告書暨所附測謊過
    程參考資料在卷可稽（見偵查卷第42、48至62頁），堪認本
    件施測在程序與形式上，均符合測謊之程式要件，該鑑定報
    告應具證據能力。
  (二)被告雖於本院準備程序中辯稱：測謊人員說我前面2次說沒
    有性侵，最後1次要說有，後來就沒有通過測謊云云，惟經
    被告辯護人檢視被告測謊過程之光碟，發現「過程有全程錄
    影錄音，並無中斷情形，其流程均依『法務部調查局測謊標
    準作業程序流程』規定辦理」，而被告應答態度平緩，自然
    且相當配合，充分了解施測人員之問題，實無被告所指情形
    存在，辯護人亦請被告自行檢視，被告亦承認錄影光碟並無
    出現其指稱畫面，惟被告懷疑該問答已遭剪斷」等語（見辯
    護人100年11月4日之辯護書，本院卷第39頁反面），嗣被告
    及辯護人於本院審理時表示不爭執測謊鑑定報告之證據能力
    （見本院卷第51頁反面），被告前開辯解及爭執測謊證據能
    力乙節，即不足採。
三、除上開所示外，以下所引供述證據及非供述證據，經本院當
    庭提示，檢察官、被告及其辯護人均無意見，且未於本院言
    詞辯論終結前聲明異議，本院審酌該等供述證據作成之情況
    ，認為適於為本件認定事實之依據，依刑事訴訟法第159條
    之5第2項規定，應具有證據能力，而非供述證據，並無證據
    顯示係實施刑事訴訟程序之公務員違背法定程序所取得之證
    據，亦無刑事訴訟法第159條之4之顯有不可信之情況與不得
    作為證據之情形，自有證據能力。
貳、實體部分：
甲、本件判決內容因有揭露足以識別被害人身分資訊之虞，爰依
    性侵害犯罪防治法第12條第2 項之規定，於本件判決書以代
    號代替被害人及證人之真實姓名，首先敘明。
乙、心證部分：
一、訊據被告固坦承於案發當日晚間與Ａ女、Ｂ女相約見面、吃
    飯，Ｂ女先行離去後返回，繼而搭載Ａ女前往案發地點飲酒
    ，其間有帶同Ａ女去買生理用品後再繼續飲酒，嗣再搭載Ａ
    女欲返回Ａ女住處，因Ａ女強拔鑰匙，不得不下快速道路，
    在便利商店門口要Ａ女下車，叫Ａ女自己坐計程車回去，還
    給Ａ女新臺幣（下同）2000元等情，惟矢口否認有何強制性
    交之犯行，辯稱：我根本沒有碰Ａ女，Ａ女之陳述不實在，
    測謊沒有通過，是因為我跟Ａ女剛認識時，她說經濟狀況不
    好，要我幫她，我說我儘量，我們有發生關係，只有一次，
    我有給她1000元云云。經查：
  (一)本件案發當日晚間曾與Ａ女、Ｂ女相約見面、吃飯，Ｂ女先
    行離去後返回一同用餐完畢後，改由被告搭載Ａ女前往案發
    之出租公寓飲酒，其間被告曾帶同Ａ女前去便利商店內購買
    生理用品後再返回出租公寓內繼續飲酒，嗣被告再駕車搭載
    Ａ女欲返回Ａ女位於桃園縣大溪鎮住處，但因在車內被告與
    Ａ女發生拉扯，被告遂於桃園縣平鎮市台六六線快速道路處
    下交流道，並讓Ａ女下車後獨自一人駕車離去等情，業據被
    告於警、偵訊及原審審理時均供述在卷（見偵查卷第4至5、
    38至39頁、原審審訴卷第20頁、原審卷第30頁反面至31頁、
    60至61頁），核與Ａ女於警、偵訊及原審（見偵查卷第10頁
    反面至11頁、28至29頁及原審卷第24頁）、Ｂ女於偵訊及原
    審所證述之情節相符（見偵查卷第30頁反面至31頁、原審卷
    第51頁反面至52頁正面），並有Ａ女於99年7月2日22時55分
    許至7-11便利商店寶楊店購買生理用品之統一發票、該店之
    電子地圖查詢系統各1紙附卷可參（見偵查卷第15、47頁）
    ，被告此部分供述，應與事實相符，足堪採信。
  (二)被告雖矢口否認於與Ａ女獨處在上述出租公寓內時曾以強暴
    手段對Ａ女性侵等逞等情，惟查，上揭被告於案發地點，趁
    Ａ女至廁所脫去下半身褲子清洗下體之際，自Ａ女身後強行
    將Ａ女拖出浴室拉上床，Ａ女因飲酒甚篤無力反抗，然Ａ女
    仍舉出雙手揮舞掙扎、並重複多次稱「不要」，惟被告仍不
    顧Ａ女上開抗拒之言詞及動作，脫下自己之內外褲，並強行
    壓制Ａ女雙手，以其生殖器插入Ａ女之陰道，而對Ａ女性侵
    害等情，業據Ａ女於偵查及原審審理中證述綦詳（見偵查卷
    第28至29頁及原審卷第25頁正反面、26頁反面、28頁反面、
    29頁），核與Ｂ女證述於案發當日因接獲被告電話，前往被
    告所指地址尋覓Ａ女未獲，迄至與員警確認Ａ女已為員警尋
    獲，始前去派出所與Ａ女會合，在見到Ａ女時Ａ女即告知為
    被告性侵害，嗣再陪同Ａ女前去壢新醫院驗傷之際，再詢問
    Ａ女案發經過，Ａ女說當天有拒絕被告，並跟被告說月經來
    ，但被告硬要跟Ａ女發生性行為等情節（見偵查卷第30至31
    頁及原審卷第52至53頁）大致相符。佐以Ａ女於案發後遭被
    告駕車搭載棄置於六六線快速道路下方之路旁，隨即以電話
    報警並向勤務指揮中心員警告稱被人強姦、被人家放鴿子等
    語並試圖確認其所在處所告知勤務指揮中心員警，再由勤務
    指揮中心指派員警前去搭救等情，有桃園縣政府警察局勤務
    指揮中心受理案件紀錄表附卷及經原審勘驗當時錄音光碟明
    確，並製有勘驗筆錄在卷足稽（見原審卷第36至39頁、第56
    至57頁正面），另據證人即當時前往救援之員警汪安忠於原
    審審理時證述：當時我看到Ａ女蹲在距離六六快速道路大溪
    交流道下還有一段距離的東龍街路邊，當時Ａ女看起來確實
    有喝酒到一定的程度，我有問Ａ女是否有報案，Ａ女說有報
    案，當時有詢問是什麼情形，後來Ａ女到派出所後說她在楊
    梅某便利商店附近的一個地方遭到一名男子性侵，印象中Ａ
    女沒有說到該名男子的姓名，Ａ女也不知道遭性侵的地點究
    竟在何處，至於詳細性侵的內容伊沒有追問，將Ａ女送至派
    出所，就將Ａ女交給承辦人員等語（見原審卷第55頁）。綜
    上以觀，Ａ女就前揭遭性侵之案發經過及重要情節均明確詳
    細陳述，且前後一致，而據被告、Ａ女、Ｂ女均稱其等間並
    無何重大恩怨仇隙，被告雖於偵訊時辯稱因為Ａ女要求我跟
    Ｂ女結婚，我沒有答應，Ａ女說如果我不答應就要整我云云
    ，惟此性侵害係非常嚴重之指控，衡諸常理，Ａ女當無誣陷
    之可能，且Ａ女對於遭被告性侵之情節具體翔實，前後一致
    ，應係親身經歷其事始得為此陳述，復有Ａ女於99年7月3日
    至壢新醫院檢驗之受理疑似性侵害事件驗傷診斷書（復於偵
    查卷之光碟存放袋內），是Ａ女之陳述極為可信，被告前揭
    辯解，顯不可採。
  (三)再被告於案發後，經法務部調查局對被告施以測謊鑑定，被
    告就「當天你有和Ａ女發生性行為嗎？」、「你有將生殖器
    插入Ａ女的陰道裡嗎？」符合待證事實等問題，經該局鑑定
    結果研判其對上開問題均回答「沒有」，皆呈不實反應，此
    有法務部調查局99年11月25日調科參字第09900543180號測
    謊鑑定書、測謊鑑定過程參考資料等附卷可參（見偵查卷第
    42頁、第48至61頁）。另被告於警、偵訊及原審均辯稱其未
    曾與Ａ女發生性關係，嗣於本院審理時因測謊鑑定未通過即
    改稱曾與Ａ女發生過性行為，被告先後辯解不一，亦不足採
    。又辯護人以Ａ女飲酒後仍可外出購買生理用品，表示其沒
    有酒醉，意識清楚，且其指稱被告對其性侵時，其有激烈反
    抗、極力掙扎，是Ａ女既有氣力反抗被告，若被告確實有將
    Ａ女從浴室拖到外面、壓住Ａ女雙手，Ａ女身體四肢應有相
    關之挫傷，惟Ａ女身體四支並無明顯之外傷證明，而Ｂ女事
    後亦證稱對於被告會對Ａ女性侵一事表示難以相信，是Ａ女
    之指述顯有疑義等語置辯。然Ａ女於案發時確實已有相當之
    醉意，此為被告所不爭執並供稱Ａ女在車上發酒瘋，警員汪
    安忠於原審審理時亦證稱Ａ女當時明顯有喝酒到一定程度，
    Ａ女在派出所有哭鬧，就是發酒瘋等語（見原審卷第55頁）
    ，衡諸一般常理，酒精使用後對人體之影響，按酒醉程度，
    可能有輕度協調功能降低之現象、反應較慢、感覺減低、步
    態不穩、噁心想吐、精神混惑不清晰之現象，是以Ａ女在有
    相當醉意之情況下，既使有反抗之行為，其氣力亦無法與常
    人相同，再參以卷附之刑案現場照片、Ａ女手繪之現場圖（
    見偵查卷第19至20頁），案發現場為小套房，從洗手間到臥
    室距離甚短，此外，如前開Ａ女證述內容，被告當時係自Ａ
    女身後直接捉住Ａ女肩膀，將Ａ女向後拖、拖出浴室，Ａ女
    於過程中係以舉起雙手揮舞掙扎，是Ａ女基於前開各種情況
    下，其亦難施以激烈抗拒動作，綜合前開各種情況判斷，Ａ
    女之身體四肢在此過程中並未造成相關挫傷，應未與常理有
    違，而Ｂ女聽聞被告對Ａ女性侵後為不可置信之反應，亦屬
    Ｂ女個人主觀意見，無法作為本件犯罪事實之客觀證據。綜
    上，辯護人上開辯護意旨尚難作為被告有利之認定。
  (四)綜合上開直接、間接證據，足認被告確有對Ａ女為上揭強制
    性交之犯行，被告前揭所辯，要屬狡展圖卸之詞，不可採信
    。本件事證明確，被告犯行洵堪認定，應依法論科。
二、核被告陳○○所為，係犯刑法第221條第1項之強制性交罪。
    原審本同上認定，並審酌被告違反Ａ女意願，漠視其身體性
    自主權，施以強暴而為性交得逞，對於其身心所造成之傷害
    ，及其犯罪動機、目的、手段，暨被告自始即矢口否認犯罪
    之態度等一切情狀，量處有期徒刑3年4月。經核原審判決認
    事用法均無不當，量刑亦稱妥適，應予維持。
三、檢察官據告訴人請求提起上訴略以：被告明知被害人適逢月
    事，仍對被害人強制性交得逞，且事後將被害人棄置於高架
    道路下方被告主觀惡性重大，法所不容，使被害人身體、心
    理受創嚴重，迄今仍無法撫平，且被告事發後否認犯行，更
    影射係被害人藉酒裝瘋，意圖陷害被告作為藉口，妄圖卸除
    其責任，其犯後態度惡劣，毫無悔悟之心實屬灼然，被告所
    犯者為最輕本刑3年以上有期徒刑之罪，原審僅判處有期徒
    刑3年4月，量刑實屬過輕，似有違比例原則與罪刑相當之法
    理，原審就量刑之裁量權行使非無違誤云云。惟查：量刑之
    輕重，乃實體法上賦予法院得為自由裁量之事項，倘已斟酌
    刑法第57條各款所列情狀，而未逾越法定刑度，或濫用其權
    限，即不能任意指為違法，原審既業已考量被告惡行、犯後
    態度等檢察官所指各項情狀及刑法第57條各款情形，在適法
    範圍內行使裁量權，核無違法或不當，尚難謂過輕，檢察官
    上訴意旨，仍執陳詞，尚乏依據。另被告事後仍空言否認犯
    罪提起上訴，亦不足採，檢察官及被告之上訴均無理由，均
    應予以駁回。
據上論斷，應依刑事訴訟法第368條，判決如主文。
本案經檢察官蔡秋明到庭執行職務。
中    華    民    國   100    年    12    月    29    日
                  刑事第十庭審判長法  官  李麗玲
                                  法  官  張江澤
                                  法  官  陳明珠
以上正本證明與原本無異。
如不服本判決，應於收受送達後10日內向本院提出上訴書狀，其
未敘述上訴之理由者並得於提起上訴後10日內向本院補提理由書
（均須按他造當事人之人數附繕本）「切勿逕送上級法院」。
                                  書記官  張郁琳
中    華    民    國   100    年    12    月    29    日